臺灣板橋地方法院刑事裁定　　　　　　 100年度聲判字第32號
聲　請　人　黃明山
代　理　人　周明榮律師
被　　　告　官修正
　　　　　　羅琪
　　　　　　羅瑤
　　　　　　吳婉琦
　　　　　　黃耀榮
上列聲請人因被告侵占等案件，不服臺灣高等法院檢察署100 年
度上聲議字第2061號駁回再議之處分（原不起訴處分案號：臺灣
板橋地方法院檢察署99年度偵續字第15號），聲請交付審判，本
院裁定如下：
    主  文
聲請駁回。
    理  由
一、本件聲請意旨略以：聲請人黃明山、巫由霜為夫妻關係，由
    巫由霜擔任英仁醫院負責人，與聲請人黃明山共同經營位於
    新北市○○區○○街46之2 號之英仁醫院（下稱：英仁醫院
    ），於民國94年間與被告官修正、羅琪簽訂醫院合作契約書
    ，約定「…被告官修正、羅琪協助經營英仁醫院呼吸治療中
    心，渠等負責呼吸治療中心之管理經營、人員管理及病人轉
    介照顧，吸呼治療中心總收入（包括健保及自費之總數）之
    百分之14支付予英仁醫院…並以契約生效日起所有吸呼治療
    中心醫護人員及其他人員、人員之勞健保費用及退休金、醫
    藥費、衛材費、水電費及其他必要儀器費用等由被告官修正
    、羅琪等人負責支付費用…但第1 、2 、3 個月因健保未撥
    款，不足被告官修正、羅琪等人可先向英仁醫院預借支付，
    第4 個月起按月抵扣返還…」等事項。而於94年8 月起渠等
    即入駐英仁醫院經營呼吸治療中心，並僱用被告吳婉琦、羅
    瑤負責會計業務，姚光華擔任呼吸治療中心護理長一職，被
    告黃耀榮擔任呼吸治療中心醫生職務。每月以英仁醫院名義
    向中央健康保險局（下稱：健保局）申請健保款項，由健保
    局直接撥款至英仁醫院負責人巫由霜所申辦帳戶，必須按合
    約提撥百分之14總收入及預扣設備費，而被告吳婉琦、羅瑤
    則每月將呼吸照護中心員工薪資及耗材等費用製作明細，向
    英仁醫院預支款項，嗣由每月向健保局所請領健保款項內抵
    扣。嗣聲請人黃明山及巫由霜另行口頭約定委請被告官修正
    、羅琪另外負責慢性病房之管理經營、人員管理及病人轉介
    照顧，亦同時約定以英仁醫院向健保局申請健保款項，再依
    約定總收入百分比提撥予英仁醫院。詎95年間被告官修正、
    羅琪等人分別為下列行為：(一)自94年12月起至97年5 月止，
    被告官修正、羅琪受聲請人黃明山委任處理英仁醫院業務，
    為從事業務之人，竟意圖為自己不法所有及損害聲請人黃明
    山及英仁醫院利益，陸續向聲請人黃明山、巫由霜佯稱盡力
    管理呼吸治療中心及慢性病房，並以借款支付薪資、器材費
    云云，致聲請人黃明山、巫由霜陷於錯誤，陸續貸予新臺幣
    （下同）2,450,000 元，詎被告官修正、羅琪等人非但未償
    還借款，亦未依約足額提撥呼吸照護中心及慢性病房收入，
    而導致英仁醫院虧損達1 千6 百多萬元。(二)被告官修正、羅
    琪，另基於共同詐欺之犯意，於95月11月28日再訛稱：將轉
    介臺北榮民總醫院4 名病患至英仁醫院呼吸照護中心，必須
    支付20萬元佣金予仲介人員云云，致聲請人黃明山、巫由霜
    陷於錯誤，交付20萬元現金供作佣金，惟事後該4 名病患未
    如期轉院至英仁醫院接受呼吸照護，被告官修正、羅琪亦遲
    未償還該筆20萬元款項。(三)被告官修正、羅琪意圖為自己不
    法所有，夥同被告吳婉琦、羅瑤，共同基於侵占犯意，自96
    年3 月起至97年5 月止，僅報知聲請人黃明山、巫由霜知悉
    ，而未依約繳付呼吸照護中心及慢性病房所有病患支付之自
    付額及衛材費等費用達2,497,292 元，將上開款項侵占入己
    。(四)自97年1 月間起被告官修正、羅琪竟參與英仁醫院離職
    醫生即被告黃耀榮另行經營位於新北市○○區○○路412 號
    龍佑醫院之營運，其等竟煽動病患轉至龍佑醫院致生損害於
    英仁醫院、聲請人黃明山、巫由霜。認被告官修正、羅琪涉
    有刑法第339 條第1 項之詐欺、第336 條之侵占、第342 條
    之背信；被告羅瑤、吳婉琦涉有刑法第336 條之侵占；被告
    黃耀榮涉有刑法第342 條之背信等罪，檢察官竟未詳查，遽
    為不起訴處分及駁回再議處分，乃請求准以交付審判，以維
    護聲請人權益云云。
二、按告訴人不服上級法院檢察署檢察長或檢察總長認再議為無
    理由而駁回之處分者，得於接受處分書後10日內委任律師提
    出理由狀，向該管第一審法院聲請交付審判。法院認交付審
    判之聲請不合法或無理由者，應駁回之。刑事訴訟法第258
    條之1 第1 項、第258 條之3 第2 項前段，分別定有明文。
    次按刑事訴訟法第258 條之1 規定告訴人得向法院聲請交付
    審判，係新增對於「檢察官不起訴或緩起訴裁量權」制衡之
    一種外部監督機制，法院僅就檢察官所為不起訴或緩起訴之
    處分是否正確加以審查，以防止檢察機關濫權，依此立法精
    神，同法第258 條之3 第3 項規定法院審查聲請交付審判案
    件時「得為必要之調查」，其調查證據之範圍，自應以偵查
    中曾顯現之證據為限；而同法第260 條對於不起訴處分已確
    定或緩起訴處分期滿未經撤銷者得再行起訴之規定，其立法
    理由說明該條所謂不起訴處分已確定者，包括「聲請法院交
    付審判復經駁回者」之情形在內，是前述「得為必要之調查
    」，其調查證據範圍，更應以偵查中曾顯現之證據為限，不
    得就告訴人新提出之證據再為調查，亦不得蒐集偵查卷以外
    之證據，否則，將與刑事訴訟法第260 條之再行起訴規定，
    混淆不清，亦將使法院兼任檢察官而有回復「糾問制度」之
    虞；且法院裁定交付審判，即如同檢察官提起公訴使案件進
    入審判程序，是法院裁定交付審判之前提，必須偵查卷內所
    存證據已符合刑事訴訟法第251 條第1 項規定「足認被告有
    犯罪嫌疑」檢察官應提起公訴之情形，亦即該案件已經跨越
    起訴門檻，否則，縱或法院對於檢察官所認定之基礎事實有
    不同判斷，但如該案件仍須另行蒐證偵查始能判斷應否交付
    審判者，因交付審判審查制度並無如同再議救濟制度得為發
    回原檢察官續行偵查之設計，法院仍應依同法第258 條之3
    第2 項前段規定，以聲請無理由裁定駁回，合先敘明。
三、本件聲請人黃明山以被告官修正、羅琪、羅瑤、吳婉琦、黃
    耀榮涉犯詐欺等罪，向臺灣板橋地方法院檢察署檢察官提出
    告訴，經該署檢察官於100 年1 月27日以99年度偵續字第15
    號為不起訴處分後，茲聲請人不服，聲請再議亦經臺灣高等
    法院檢察署檢察長於100 年3 月25日以100 年度上聲議字第
    2061號處分書認聲請人再議為無理由而駁回再議，並於100
    年4 月12日合法送達該處分書予聲請人等情，業經本院依職
    權調取前揭偵查卷證核閱無誤，並有臺灣高等法院檢察署送
    達證書一紙附卷可稽，其於100 年4 月21日委任周明榮律師
    ，並於100 年4 月21日聲請本件交付審判案件，核與前開聲
    請程序之相關規定相合。
四、又按事實之認定應憑證據，如未能發現相當證據，或證據不
    足以證明，自不能以推測或擬制之方法，為裁判基礎（最高
    法院40年臺上字第86號判例參照）。又認定不利於被告之事
    實，需依積極證據，茍積極證據不足為不利於被告事實之認
    定時，即應為有利於被告之認定，更不必有何有利之證據。
    另告訴人之告訴，本以使被告受刑事訴追為目的，故其陳述
    是否與事實相符，自應調查其他證據，以資審認，苟其所為
    攻擊之詞，尚有瑕疵，則在此瑕疵未予究明以前，即不能遽
    採為斷罪之基礎（最高法院69年臺上字第1531號判例參照）
    。
五、訊據被告官修正、羅琪、羅瑤、吳婉琦、黃耀榮均堅決否認
    有何聲請意旨所指犯行，被告官修正、羅琪則辯稱：於94年
    與聲請人黃明山、巫由霜簽約承租所經營之英仁醫院，經營
    呼吸治療中心及慢性病房，每月以英仁醫院名義向健保局申
    請健保補助，以每月申請核撥之補助款項百分之14，作為承
    租英仁醫院之租金，依約向英仁醫院預支員工薪資及相關耗
    材費用，皆由巫由霜負責記載核算，而預支款項利息及每月
    承租醫院場地租金亦由巫由霜自健保局核撥款項內扣除，自
    始未收受英仁醫院扣除後剩餘款項，因遲未收受健保局款項
    ，始將病患所繳納自付額及衛材費用充作呼吸照護中心及慢
    性病房營運費用，倘有不足部分仍先行向巫由霜預支。至於
    轉介病患20萬元佣金係向英仁醫院預支支付仲介佣金，係向
    聲請人黃明山先行借款，因遲未收受健保局核撥健保款項，
    無多餘現金可償還。此外，於97年5 月12日遭聲請人黃明山
    拒絕其進入英仁醫院，始致電告知病患家屬表明渠等無法進
    入醫院，如有照護問題請直接聯繫渠等，倘有病患家屬恐慌
    ，始介紹病患轉院至中和龍佑醫院或板橋德全醫院，絕無蓄
    意散布英仁醫院即將倒閉煽動病患轉院情事等語；被告羅瑤
    、吳婉琦辯稱：受僱於官修正擔任會計，每月將呼吸照護中
    心及慢性病房單位，員工薪資及轉帳帳戶單據交付巫由霜，
    經巫由霜核可後向其預支借款支付員工薪資，病患自付額及
    衛材費由其收受，絕無侵占之犯行等語；被告黃耀榮辯稱：
    只負責看病照護病患，未參與通知病患家屬之事務等語。
六、本院依職權調閱相關卷內資料後，經查：
  (一)有關被告官修正、羅琪涉嫌詐欺之部分：
  1.觀之卷附「醫院合作合約書」第四條：「…所有該中心的醫
    護人員及其他工作人員、人員之勞健保費及退休金、醫藥費
    、衛材費、水電費及其他必要儀器等由乙方（指被告官修正
    ）負責支付費用，但招牌廣告、垃圾、廢棄物、消防、工安
    、廢水處理等依雙方使用狀況協議分擔之，可由總收入中先
    撥款支付，但第一、二、三個月因健保未撥款，不足部分乙
    方可先向甲方預借支付…」等內容，足見聲請人黃明山於簽
    約當時主觀上本得以知悉簽約後前3 個月因健保未撥款及其
    他原因，被告官修正、羅琪可能需要借款以支付相關費用，
    是以聲請人黃明山主觀上是否有陷於錯誤之情形，已有疑義
    。再者，本件縱被告官修正等人事後未能如期清償，然依債
    務本旨履行給付之情形發生，就一般社會經驗而言，原因非
    一，縱事後因故不為履行，茍無足以證明在其於債之原因發
    生時，自始即存有不法所有意圖之積極證據，亦僅能令負民
    事之遲延給付責任，尚不得據此債務不履行之客觀事態，逕
    行推定其等原本即有施行詐術之犯意。此外，被告官修正等
    人雖以英仁醫院名義申請呼吸照護中心及慢性病房補助，然
    所有健保局補助款項皆由巫由霜統一核撥分配，其等遲未收
    受健保局補助款項，造成呼吸照護中心及慢性病房等單位經
    濟營運困窘，不得已依約向聲請人黃明山等人預支借款繼續
    營運達2 年之久，雖已超出合約書所約定得預支借款期間，
    然聲請人黃明山亦基於促使英仁醫院繼續經營之考量，基於
    自由意志持續貸予款項，此為聲請人黃明山所自認，得否遽
    而認定被告官修正等人有何施以詐術使人陷於錯誤交付財物
    ，亦屬有疑。
  2.參之聲請人黃明山、巫由霜於偵查中自陳：健保局款項扣除
    被告官修正等人預支借款及依約應扣除款項後，尚不足支付
    醫院一般開支，無剩餘款項核撥予被告官修正等人等語，並
    佐以卷附之借款單等資料，綜觀上開情詞，堪認被告官修正
    等辯稱：有關佣金20萬元部分，係因聲請人未給付健保局款
    項始向聲請人借款以支付仲介轉介病患費用等語，是其等所
    辯，顯非虛妄。徵之該借款單表徵該筆款項為借款之意，此
    為巫由霜所不否認，則該部分既為借款，衡以被告官修正與
    聲請人黃明山間既有長期之合作關係，且雙方借貸關係亦非
    僅此一次，從而聲請人黃明山有無因此陷於錯誤之情，顯有
    疑義。何況倘若被告官修正等人真有詐欺之犯意，其等豈需
    於預支款項之際，仍簽署借款單據，且依約將健保局核撥所
    有款項予巫由霜統一進行扣款分配，益徵被告官修正、羅琪
    主觀上並無為自己不法所有之意圖。
  (二)有關被告官修正、羅琪、羅瑤、吳婉琦涉嫌侵占之部分：
  1.雖被告羅瑤、吳婉琦均坦承：收受病患繳納自付額及衛材費
    後，交由被告官修正、羅琪運用於呼吸照護中心及慢性病房
    之營運一節，惟被告官修正、羅琪供稱：呼吸照護中心及慢
    性病房病患繳納之自付額及衛材費用，均直接繳款予會計即
    被告羅瑤或吳婉琦，因聲請人黃明山等人遲未將健保補助款
    項核撥予其等，造成呼吸照護中心及慢性病房營運困難，始
    將病患繳納自付額與衛材費充作營運費之情明確，顯見被告
    羅瑤、吳婉琦僅單純負責收取病患繳付款項及後續相關會計
    處理事宜，被告羅瑤、吳婉琦並無決定款項核撥及運用之權
    限，款項運用及經營相關事務，仍係由被告官修正、羅琪決
    定，自難僅以被告羅瑤、吳婉琦將款項交由被告官修正、羅
    琪決定及運用，逕斷被告羅瑤、吳婉琦與被告官修正、羅琪
    間即具有侵占之犯意聯絡及行為分擔至明。
  2.參以聲請人黃明山與被告官修正、羅琪間所簽訂之醫院合作
    合約書，其等關係非屬委任關係，詳見於上，則被告官修正
    等所取得病患繳交自付額及衛材費等係屬為自己持有之物，
    而非屬持有聲請人黃明山之物，縱被告官修正等未將該等款
    項交付聲請人黃明山，亦與侵占罪無涉，僅屬民事債務不履
    行之問題。再徵之有關上開合約書第3 條所指「總收入」之
    意為何，聲請人黃明山與被告官修正、羅琪之解釋不一，是
    病患自付額及衛材費等款項被告官修正、羅琪雖未交付予聲
    請人黃明山等，然被告官修正、羅琪主觀上既認該筆款項並
    非總收入之範疇，而其等具有正當權限運用該筆款項，進而
    收受運用於呼吸照護中心及慢性病房之營運上，已難謂其等
    有何刑法侵占罪之主觀犯意，自與刑法侵占罪之構成要件不
    符。另佐以聲請人黃明山於偵查中陳稱：「當時約定是口頭
    約30％要回饋給醫院，當時無他人在，是我們私下跟對方說
    的」等語，則雖聲請人黃明山指訴被告官修正等就慢性病房
    之提撥款項必須提撥總收入百分之30，然此僅為聲請人黃明
    山單一指訴，亦無其他證據足資佐證，尚難僅依此片面指訴
    ，率斷被告官修正等人有侵占之事實。況細繹有關慢性病房
    申請健保局補助係以英仁醫院名義申請，每月健保補助款項
    直接核撥至英仁醫院帳戶內，交由巫由霜統一支配之事實，
    此為聲請人黃明山等人所自承，則健保局提撥款項既仍由巫
    由霜等人掌控分配，被告官修正等人自無何持有他人之物之
    情形，其等所為自與侵占之構成要件不合。
  (三)有關被告官修正、羅琪、黃耀榮涉嫌背信之部分：
  1.按「背信罪之成立，係以為他人處理事務為前提要件，被告
    既係以自己之責任，與客戶交易，成本及費用皆由被告自行
    負責任，並按營業額之比例支付上訴人報酬，作為使用上訴
    人名義之代價，應係為自己處理事務，與背信罪成立要件不
    合」最高法院79年台上字第4757號判決意旨可供參照。是本
    件須審究者為被告官修正、羅琪是否有為聲請人黃明山處理
    事務而具有委託關係。
  2.觀之聲請人黃明山於偵查中陳稱：不過也有點算是伊拿總收
    入的百分之14作為類似租金之情，復參以醫院合作合約書第
    一條：「…爾後乙方（指被告官修正）負責一切該中心之責
    任」、第三條約定「每月上述呼吸治療中心（RCW 、IDS ）
    總收入（包括健保及自廢之總數）之14％給甲方（指聲請人
    黃明山）作為甲方場地維持費及設備費、房屋稅、地價稅、
    房屋修繕費等補償費…」、第四條：「所有該中心的醫護人
    員及其他工作人員、人員之勞健保費及退休金、醫藥費、衛
    材費、水電費及其他必要儀器費用等由乙方負責支付費用…
    」、第六條：「乙方需支付甲方現有需要留下的醫事人員執
    照費或人事費等」、第八條：「若乙方需使用甲方精密儀器
    時，且若乙方之病患需甲方治療或手術及檢查時，乙方應付
    給甲方應給的費用…」，此有上揭「醫院合作合約書」附卷
    可稽，則被告官修正等辯稱：伊等係跟醫院承租病房作為呼
    吸照護使用乙節，洵非無據，則被告官修正等既非受僱於聲
    請人黃明山，其與聲請人黃明山間，亦無處理事務之委任關
    係存在，與背信罪之要件顯有未合。
  3.另被告吳婉琦、羅瑤等人亦稱受僱於被告官修正非聲請人黃
    明山，每月該單位員工薪資皆先行向巫由霜預支，復與證人
    即病患家屬李芸松證稱父親在英仁醫院接受照護，皆與被告
    官修正接觸，未曾與英仁醫院院長接洽，在被告官修正、羅
    琪轉至英仁醫院之前，即由被告官修正等人經營醫療團隊照
    護等語互核大致相符，則被告官修正雖與聲請人黃明山簽訂
    合約書，然其自行僱用員工且該單位得以獨立名義發放薪資
    ，並簽具巫由霜出具預支薪資單據，益顯被告官修正等人所
    經營呼吸照護中心及慢性病房等單位為財務人事獨立之單位
    ，非受聲請人等人委託處理事務，否則該單位每月員工薪資
    發放何以由巫由霜出具借款單據，以借款名義向英仁醫院先
    行預支，而非由英仁醫院直接以院方名義支付，自與刑法上
    背信之要件即受委託處理他人事務未符，被告官修正、羅琪
    等人縱未盡經營管理呼吸照護中心及慢性病房之義務，致該
    業務經營不善，亦屬民事上債務不履行之問題，與刑法上背
    信罪嫌無涉。本件應為被告官修正利用英仁醫院名義對外經
    營上開業務，一切成本及費用由被告官修正自行負擔，且按
    比例支付聲請人黃明山報酬，被告官修正應係處理自己之事
    務，與背信罪之成立要件不符。
  4.至聲請人黃明山指訴被告黃耀榮雖曾於英仁醫院之呼吸照護
    中心及慢性病房任職，之後離職並任職中和龍佑醫院，而招
    攬英仁醫院部分病患轉院至龍佑醫院等情，惟按合夥與僱傭
    關係中競業禁止之概念，雖於公司法對於董事、執行業務股
    東及經理人有相關規範，然於民法僱傭與合夥章節則付之厥
    如，則在受僱人與合夥人法律並未賦予競業禁止之義務之情
    形下，仍應由契約解釋其是否不得從事相同或類似之行業，
    查被告黃耀榮自承受僱於被告官修正，此為聲請人黃明山所
    不否認，則渠等間是否存有合夥或僱傭關係，已屬有疑，又
    遍觀本件卷證，亦無聲請人黃明山與被告黃耀榮間合夥與僱
    傭關係之契約文件，實難認被告黃耀榮有何受委託處理他人
    事務而為違背任務之行為，自難對被告黃耀榮以刑法背信之
    罪責相繩。
  (四)至有關告訴人得向法院聲請交付審判，此係一種外部監督機
    制，法院僅得就檢察官所為不起訴或緩起訴之處分是否正確
    加以審查，以防止檢察機關濫權，而法院就聲請交付審判所
    為調查證據之範圍，更應以偵查中曾顯現之證據為限，如該
    案件仍須另行蒐證偵查始能判斷應否交付審判者，法院仍應
    以聲請無理由裁定駁回，已於前述。是本院自不得另行蒐證
    進而判斷。
六、綜上所述，原偵查、再議機關依偵查所得證據，認定本案尚
    難率以詐欺、侵占及背信罪相繩，乃認被告官修正、羅琪、
    羅瑤、吳婉琦、黃耀榮犯罪嫌疑不足，而先後為不起訴處分
    及再議駁回處分，核無不合。聲請人猶執前詞，指摘不起訴
    及駁回再議等處分為不當，聲請交付審判，非有理由，應予
    駁回。
據上論結，應依刑事訴訟法第258 條之3 第2 項前段，裁定如主
文。
中    華    民    國   100    年    8     月    12    日
                刑事第三庭審判長法  官  樊季康
                                法  官  陳伯厚
                                法  官  連雅婷
以上正本證明與原本無異。
本件不得抗告。
                                書記官  郭晉良
中    華    民    國   100    年    8     月    12    日